【裁判字號】    90,台上,1191
【裁判日期】    900706
【裁判案由】    給付工程款
【裁判全文】
最高法院民事判決                                九十年度台上字第一一九一號
    上  訴  人  國際機械工程股份有限公司
    法定代理人  賴山雄
    訴訟代理人  高忠勇律師
    被 上訴 人  菱正機電企業股份有限公司
    法定代理人  林兆源
右當事人間請求給付工程款事件，上訴人對於中華民國八十九年十月三十一日台灣高
等法院第二審更審判決（八十七年度重上更(三)字第四七號），提起上訴，本院判決如
左：
    主  文
原判決關於命上訴人給付及駁回其反訴暨各該訴訟費用部分均廢棄，發回台灣高等法
院。
    理  由
本件被上訴人主張：伊於民國七十五年九月十日向上訴人次承攬其向唐榮鐵工廠股份
有限公司（下稱唐榮公司）承包之中興鋼鐵廠二座三十噸電弧爐集塵設備增設及改造
工程（下稱系爭工程），總金額為新台幣（下同）五千二百五十萬元，約定於訂約後
二百七十日曆天即七十六年五月二十一日完成，伊同意上訴人與唐榮公司所訂之工程
合約中所有條款及責任。詎上訴人突於七十六年五月十日終止兩造間承攬契約，拒絕
由伊施工。伊自開工至終止時止，共支出工程款及費用一千二百九十二萬五千二百九
十四元，依法應由上訴人支付，上訴人除已給付二百六十八萬九千四百零五元外，尚
餘一千零二十三萬五千八百八十九元未付，迭催未付等情，求為命上訴人給付伊三百
三十六萬五千八百三十六元，並加給法定遲延利息之判決（被上訴人超過上開金額之
請求及追加之訴部分，經原審判決其敗訴，未據其聲明不服），對於上訴人之反訴，
則以：因上訴人未依約付款及唐榮公司未配合停爐，復變更工程，致伊無法按預定工
程進度施工，伊不負遲延責任。且伊縱有遲延，亦因兩造於七十六年四月二十四日協
議延展工期至七十六年六月十日而補正。嗣上訴人違反協議，禁止伊工人進入施工，
逕於七十六年五月十日終止契約，其終止後支付費用及罰款與伊無涉等語，資為抗辯
。
上訴人則以：被上訴人未依工程進度施工，依其進度，顯無法如期完工，且其所施作
之工程有重大瑕疵，至七十六年四月十六日已全部停工，迭經催促，仍置之不理，伊
為減少因逾期完工將遭致唐榮公司對伊之罰款，乃依民法第四百九十七條規定，將工
程收回，自行購料交由他人繼續完成，實際支出工程款五千九百零一萬九千八百八十
九元，應由被上訴人負擔，以之與系爭工程款五千二百五十萬元相抵後，被上訴人已
無工程款請求權等語，資為抗辯。並反訴主張：伊與唐榮公司訂立承攬系爭工程契約
，總價五千七百五十萬元，嗣因變壓器由外貨改為國貨，更改為五千七百二十五萬一
千五百四十元，約定於七十六年五月二十一日完成，逾期罰款每日為總價金額百分之
○‧三，罰款總額不得超過總價金額百分之七，如因逾期完工遭受環境保護局取締，
所有罰款均由得標商負擔。被上訴人於七十五年九月十日向伊轉承攬系爭工程，約定
總價五千二百五十萬元，竟未依進度施工，並於七十六年四月十六日起停工，屢催無
效。伊乃僱用他人繼續完工，支出五千九百零一萬九千八百八十九元，依民法第四百
九十七條規定應由被上訴人負擔，與伊所負工程款五千二百五十萬元債務相抵後，被
上訴人尚欠伊六百五十一萬九千八百八十九元。且因被上訴人逾期完工，致伊受唐榮
公司罰款四百萬七千六百零八元，環境保護局罰款一百六十七萬七千元，共計一千二
百二十萬四千四百九十七元，均應由被上訴人賠償。伊扣除上開罰款後向唐榮公司實
領五千一百五十六萬六千九百三十二元，與實際支出款相較，計透支七百四十五萬二
千九百五十七元，加計伊將工程轉包被上訴人原可獲利之工程差價四百七十五萬一千
五百四十元，被上訴人尚應賠償伊一千二百二十萬四千四百九十七元等情，求為命被
上訴人給付伊六百五十一萬九千八百八十九元及法定遲延利息之判決（其餘五百六十
八萬四千六百零八元本息部分，原法院前審維持第一審所為上訴人勝訴之判決，未據
被上訴人聲明不服）。
原審將第一審所為上訴人本訴及反訴均勝訴之判決，一部廢棄，關於本訴部分，改判
命上訴人給付被上訴人三百三十六萬五千八百三十六元及其法定遲延利息，關於反訴
部分，駁回上訴人超過五百六十八萬四千六百零八元及其利息之請求，無非以：甲、
本訴部分：被上訴人主張伊於七十五年九月十日向上訴人次承攬上訴人向唐榮公司所
承攬之系爭工程，總金額五千二百五十萬元，約明訂約後二百七十日曆天即於七十六
年五月二十一日完成，伊同意上訴人與唐榮公司所訂之工程合約中所有條款及責任。
被上訴人施工至七十六年五月十日，上訴人即將工程收回，未由被上訴人繼續施工，
而交由第三人施工等情，為兩造所不爭執，且有工程合約書一件可憑，自足認係真實
。查依民法第四百九十七條第一項、第二項之規定觀之，定作人欲使第三人改善或繼
續其工作，須預見工程有瑕疵或有其他違約情事，已定相當期限，催告承攬人改善或
繼續工作，承攬人不為改善或繼續，始得為之。上訴人雖抗辯被上訴人違約擅自修改
設計圖，或不按唐榮公司核准之設計圖施工，工程品質不良，預見工程有瑕疵，依民
法第四百九十七條規定使第三人繼續系爭工程，並提出其於七十六年四月十六日、四
月三十日、五月十八日致被上訴人之催告信函三件為證，然觀上開信函均僅催促被上
訴人儘速施工，並未定期限催告被上訴人改善或繼續工作，上訴人既未定相當期限催
告承攬人即被上訴人改善或繼續系爭工程，上訴人主張其得使第三人改善或繼續完成
系爭工程之要件尚未具備，自非合法。又民法第四百九十七條規定所定之「其他違反
契約情事」，須具有類似工作瑕疵之性質，承攬人之遲延工作，不包括於本條範圍之
內，而應適用民法第五百零二條、第五百零三條之規定。上訴人抗辯其因被上訴人違
約停工，屢催未獲置理，而收回工程，僱請他人續作云云，則其收回，係以工作遲延
為由，自無民法第四百九十七條之適用。上訴人抗辯其依民法第四百九十七條使第三
人繼續系爭工程，自非有據。又上訴人「收回」系爭工程後，係以被上訴人已完成部
分為基礎，就其未完成部分續作而已，是其「收回」，顯非解除契約，應屬民法第五
百十一條之終止契約。次按工作未完成前，定作人終止契約時，對於承攬人已完成部
分之工作，於有效用之範圍內，仍應給付報酬與承攬人，定作人不得依民法第四百九
十條、第五百零五條規定，以工作未全部完成，拒付終止時已完成部分之工程款。兩
造契約約定總工程款五千二百五十萬元，設計費百分之五、國內國外工程之工程款各
百分之五十，國內工程除(一)Ａ爐屋頂吸塵管直徑二‧四公尺，(二)Ｂ爐屋頂吸塵管直徑
二‧六公尺，(三)Ａ爐直引吸塵管直徑一‧五公尺，(四)Ｂ爐直引吸塵管直徑一‧五公尺
，(五)集塵機本體，(六)Ａ、Ｂ爐屋頂風罩屋架增設等六項工程，其工程款占國內工程工
程款百分之五十八，其餘零星工程之工程款占國內工程工程款之百分之四十二，零星
工程中之百分之二十五由被上訴人完成，前述六項工作工程款相互之百分比依序為百
分之十五、十、十、十五、三十、二十。自七十六年四月十日起至七十六年五月十日
止，被上訴人只完成前開第三項工程之百分之八，另依唐榮公司於七十六年四月十一
日舉行系爭工程協調檢討會之會議記錄，記載前述六項工程於七十六年四月十日已完
成部分依序為百分之九一、百分之二○、百分之五七‧五、百分之六○、百分之八四
、百分之八五，上開完成比例係經唐榮公司七十六年四月十日現場查估後於翌日作成
決議，經唐榮公司系爭工程監工陳永健證明在卷，是被上訴人至七十六年五月十日止
已完成工作之工程款應為：設計費二百六十二萬五千元，國內部分占百分之五十，其
設計費為一百三十一萬二千五百元；因設計須在施工前為之，此部分應已完成。扣除
設計費後之總工程款為四千九百八十七萬五千元，國內工程占百分之五十為二千四百
九十三萬七千五百元，其中六大項工程占百分之五十八為一千四百四十六萬三千七百
五十元，零星工程占百分之四十二為一千零四十七萬三千七百五十元，六大項工程第
一項占百分之十五為二百十六萬九千五百六十三元已完成百分之九一為一百九十七萬
四千三百零二元，第二項占百分之十為一百四十四萬六千三百七十五元，已完成百分
之二○為二十八萬九千二百七十五元；第三項占百分之十為一百四十四萬六千三百七
十五元，已完成百分之六五‧五（七十六年四月十日完成百分之五七‧五，至七十六
年五月十日再完成百分之八）為九十四萬七千三百七十六元；第四項占百分之十五為
二百十六萬九千五百六十三元，已完成百分之六○為一百三十萬一千七百三十八元；
第五項占百分之三十為四百三十三萬九千一百二十五元，已完成百分之八四為三百六
十四萬四千八百六十五元；第六項占百分之二○為二百八十九萬二千七百五十元，已
完成百分之八五為二百四十五萬八千八百三十八元，零星工程已完成百分之二十五為
二百六十一萬八千四百三十八元，總計為一千四百五十四萬七千三百三十二元，扣除
上訴人已付之工程款二百六十八萬九千四百零五元、及上訴人代墊材料鋼板款二百八
十萬七千四百八十三元，上訴人未付之工程款為九百零五萬零四百四十四元，上訴人
並自承唐榮公司已給付系爭工程尾款，則被上訴人完成部分之工程款，上訴人自應全
數給付。又契約依法律之規定終止者，依民法第二百六十三條準用同法第二百六十條
規定，固不妨礙債權人損害賠償之請求，惟此並非積極的認有新賠償請求權發生，不
過規定因其他原因已發生之賠償請求權，不因契約之終止而受妨礙，故契約終止後所
生之損害，不包括在內，該條規定之損害賠償請求權，係專指因債務不履行之損害賠
償而言。上訴人支付之前述款項，既無權依民法第四百九十七條規定請求被上訴人負
擔，且該款項係於契約終止後另行僱人工作而支出者，非因終止前，被上訴人之債務
不履行行為所生之損害，無令被上訴人賠償之餘地，上訴人主張與被上訴人之工程款
抵銷，殊非有據。至上訴人於反訴請求被上訴人賠償系爭工程之逾期工程罰款四百萬
七千六百零八元及環保罰款一百六十七萬七千元，計五百六十八萬四千六百零八元，
經原審前審維持第一審上訴人勝訴判決確定，上訴人主張與其應付被上訴人之工程款
抵銷，自屬正當。從而，被上訴人請求上訴人給付工程款三百三十六萬五千八百三十
六元及其法定遲延利息，為有理由，應予准許。乙、反訴部分：上訴人無依民法第四
百九十七條為請求之權，其於終止本件契約收回系爭工程，另僱他人工作，所支出之
費用並非被上訴人債務不履行之損害，自不能請求被上訴人賠償，則上訴人因該支出
致透支或未獲利，均非契約終止前已發生之損害無疑，不得請求賠償。又民法第二百
二十七條所謂不完全給付，係因可歸責於債務人之事由提出不符合債務本旨之給付而
言。本件兩造就系爭工程既經上訴人於被上訴人未完成前終止合約，自無所謂不完全
給付可言。上訴人自不得依民法第二百二十七條之規定請求賠償。從而上訴人請求被
上訴人給付六百五十一萬九千八百八十九元及法定遲延利息，即非正當，不應准許等
詞，為其判斷之基礎。
查上訴人於七十六年五月三十日仍以台北三十二支郵局第一一一八號存證信函催請被
上訴人謂：「一、貴公司承包唐榮集塵設備工程已呈逾期，但迄今施工進度仍遲緩…
…速請派員復工，……二、七十六年四月二十七日唐榮工程會議記錄仍有多項未答覆
辦理，請予速辦。」（見外放證物袋），倘所載非虛，則上訴人至七十六年五月三十
日止，似未終止兩造間之系爭承攬契約，原審就該書面證據未予斟酌，即認定上訴人
於七十六年五月十日終止系爭承攬契約，尚嫌速斷。次按上訴人與唐榮公司間及兩造
間所訂承攬契約，約定系爭工程完工日期為七十六年五月二十一日，為原審認定之事
實。上訴人於七十六年四月三十日國機（）字第一四九號致被上訴人函主旨載稱：
「為貴公司於七十五年九月十日與本公司簽訂承建唐榮鐵工廠股份有限公司中興鋼鐵
煉鋼二場二座三十噸電弧爐集塵設備增設及改造工程，自承辦開工迄今，施工作業不
當，不僅整體進度嚴重落後，且所製作之成品與半成品，履經本公司業主唐榮公司提
出規格不符，品質不良之糾正，而迄今未見改善，甚或部分停工，減少施工人員，…
…倘貴公司於接函後，仍不積極改進而造成工程延誤，貴公司需負一切後果損失責任
」，並於說明欄詳列系爭工程未符設計規格及審核認可圖說之項目，要求被上訴人依
合約規定，逐項說明改進。復於同年五月十八日國機（）字第一六六號致被上訴人
函之主旨載稱：「請依雙方於七十五年九月十日共同簽訂之工程合約，將國內應交設
備器材限於七十六年五月二十日前交進唐榮公司鋼鐵廠設備工地，並請儘速安裝完工
為由」（見外放證物五之２、３），系爭工程既約定應於七十六年五月二十一日完工
，倘上訴人係在契約約定完工期限屆滿之後，始由第三人繼續工作，則既有上訴人七
十六年四月三十日及同年五月十八日上開催告函，能否認為上訴人未催告被上訴人應
於承攬契約所定完工期限屆滿前改善其工作之瑕疵，依約履行，而無民法第四百九十
七條之適用，即非無再研審之餘地，實情究竟如何﹖原審未遑詳為調查，仔細勾稽，
遽以上開情詞為上訴人不利之判斷，自欠允洽。上訴論旨指摘原判決其敗訴部分為不
當，求予廢棄，非無理由。
據上論結，本件上訴為有理由。依民事訴訟法第四百七十七條第一項、第四百七十八
條第一項，判決如主文。
中      華      民      國     九十     年      七      月      六      日
                              最高法院民事第六庭
                                  審判長法官  吳  正  一
                                        法官  劉  福  來
                                        法官  鄭  玉  山
                                        法官  葉  勝  利
                                        法官  高  孟  焄
      右正本證明與原本無異
                                              書  記  官
中      華      民      國     九十     年      七      月    二十四    日


司法院資訊處製作；財團法人民間司法改革基金會備份。
